臺北高等行政法院判決
　　　　　　　　　　　　　　　　　　 95年度訴字第01961號
　　　　　　　　　　　　　　　.
原　　　告　甲○○
被　　　告　教育部
代　表　人　乙○○部長）住同.
訴訟代理人　丙○○
上列當事人間因有關教育事務事件，原告不服行政院中華民國95
年4 月11日院臺訴字第0950084391號訴願決定，提起行政訴訟，
本院判決如下：
    主  文
原告之訴駁回。
訴訟費用由原告負擔。
    事  實
一、事實概要：原告係美和技術學院兼任講師，依教育人員任用
    條例第16條之1第4款規定以專門著作「A Study of Chinese
     Americans’Assimilation」（下稱系爭專門著作）送審助
    理教授資格，經該校各級教師評審委員會審查通過，由該校
    於民國（下同）94年7月8日以美和院人字第0940071693號函
    檢送相關資料，報送被告複審，而因其任教之美和技術學院
    未採計教學服務成績，故原告著作審查應以70分為及格標準
    。嗣被告將系爭專門著作及參考著作送請分科簽審顧問推薦
    之學者、專家3 人評審，3 位審查委員評定審查成績分別為
    78 分 、60分及60分，審查結果，2 人給予不及格，依教育
    部辦理專科以上學校教師資格審定複審作業程序要點第3 點
    第2 款第3 目「審查結果2 位審查人給予及格則為通過，2
    位審查人給予不及格則為不通過，審定結果為不通過」之規
    定，乃審定原告不通過助理教授資格，並以94年11月28日台
    學審字第0940151302號函（下稱原處分）函復美和技術學院
    轉知原告未獲通過助理教授資格，該校則以94年12月7 日美
    和院人字第0940123231號函知原告，原告不服，提起訴願遭
    決定駁回，遂提起本件行政訴訟。
二、兩造聲明：
（一）原告聲明：
  １、訴願決定及原處分均撤銷。
  ２、命被告對於被告94年7 月20日總收文號0000000000號申請
      審查案作成原告助理教授資格審查通過之行政處分。
  ３、訴訟費用由被告負擔。
（二）被告聲明：
  １、駁回原告之訴。
  ２、訴訟費用由原告負擔。
三、兩造之爭點：
（一）原告主張之理由：
  １、原告退休前任教於屏東美和技術學院擔任兼任講師，並以
      講師資格送審升等助理教授，原告系爭專門著作之校外評
      審評分高達80分，不料被告審查卻不通過，評分為78分、
      60分、60分，二者差距太大，實不公平，尤其苛刻對待一
      位即將退休的老師，是否欠當，被告過分相信其評審之專
      業判斷，這種大學教師送審制度實在需要檢討。此外，不
      通過之另一主要原因係因美和技術學院疏忽未送原告的教
      學服務成績給被告，以致被告以70分為及格標準，美和技
      術學院雖未作教學服務成績考核，以致原告喪失與專任教
      師相同之評比機會，但該校曾於95年7 月28日致函原告述
      說各校政策不同，該校雖不提供教學服務成績，但願意提
      供原告在該校兼任期間之教學意見調查結果代替，故被告
      應採計教學服務成績（假如美和技術學院有送教學服務成
      績給被告的話，則被告對原告的及格標準，將予重新計算
      ）。依據複審作業程序要點第3 點第2 款規定，原告於美
      和技術學院94學年度第1 學期「教學回饋與評鑑」結果，
      評量成績分別為3.30、3.20及4.00，平均為3.5 ，即85分
      。據此，被告分別換算原告的研究成績，應該是達到及格
      標準，也就是說可以通過升等助理教授。
  ２、原告系爭專門著作範圍很大，取材很廣，新舊資料都有，
      惟新資料取得不易，尤其是同化及人口資料更難蒐集，據
      了解迄今尚無人以華裔美國人的同化為題材寫本著作。而
      系爭專門著作曾在93年底經由美和技術學院送請校外審查
      獲得學有專精者審查一致通過，評分頗高，綜合評語是：
      內容充實、見解創新具學術實用價值資料蒐集及評
      述很完整研究方法很好觀點公正有見解，相信在未來
      的學術研究上提供範例，頗具學術價值本文探討華裔美
      國人之同化問題，主旨牽涉多元化及不同種族融合及適應
      問題，並指出國家信仰及社會認同等同化要素皆層出不窮
      ，亦因如此，故使本文取材寬廣，評比有據能把社會學
      理論與經驗資料結合，研究方法細膩，頗能把整個華人在
      美國社會現象具體而微的分析著者不但在有限資料中作
      微觀（microperspective）及宏觀（macroperspective）
      ，更能有條理地敘述華人在美國社會融入之困難及掙扎等
      等，評審教授的最後結論是推薦原告升等。從被告所聘請
      教授之評審意見中所提缺點，原告發現評審並沒有細讀著
      作，以致有不明狀況，斷章取義，甚至有些偏見的情形，
      現綜合提出說明如下：
 （1）關於「本書引用資料老舊、新資料取得並不困難」乙節：
      原告之系爭專門著作是其在93年9 月完成出版送審，撰寫
      原因係因見華人移民美國日漸增多，其能否「種族認同」
      等問題經常在腦海中盤旋，於是引起深入研究華裔美國人
      同化問題的動機，這個題目很大，研究範圍很廣，參考的
      書籍資料相當多，例如：美國國會文件（U.S.Con- gress
      Documents 包括：排華案的廢除、美國移民歸化委員會年
      報、移民局的資料、美國人口調查「U.S.Cen-sus 」、問
      卷調查、美國學者著作、中國學者著作、雜誌、報刊、月
      刊等等）從1888年到1999年都有，請參閱書目提要（Bibl
      iography）P140，至於統計數字資料從1860到1999年都有
      引用，請參閱P18 －97、P126，著者引用的統計資料有新
      有舊，這在做研究時是必然現象，當追溯歷史時，當然要
      用舊的歷史資料，當在分析未來發展時，要引用新舊資料
      比較，華人同化問題之新資料並不很多，所以著者在著作
      （P5、6 ）中及中文摘要（P3）中特別說明「由於華人在
      美國同化問題方面的學術著作尚不多見，新的參考資料也
      不多，尤其同化理論方面書籍更少，所以著者曾經專程赴
      美蒐集資料及作相關問題訪問、調查…」這段說明評審忽
      略不看，即率爾批評原告引用的資料陳舊，同時，美國人
      統計資料之取得多來自美國人口調查（U.S.Census），這
      本權威刊物每10年出版一次，原告在2000年時，曾向臺灣
      AIT 詢問有關2000年美國人口調查是否已出版，該會告稱
      「2000年美國人口調查要在3 、4 年以後才會出版，所以
      ，著者引用U.S.Census的資料僅能到1994年，並非原告不
      引用資料，而是受客觀環境之限制，因此，評審之批評有
      欠公允。
 （2）關於審查意見提及「沒有出版年代」部分：原告沒有標明
      系爭專門著作之出版年代，但該書第146 頁後面一頁的版
      權頁註名93年9 月出版，評審沒有細看著作。評審又稱「
      大可不必用英文寫此書」，惟原告的看法是系爭專門著作
      原始資料中英文都有，最初研究時確實花了許多時間閱讀
      ，先用中文寫，以後用英文寫，因原告執教應用英語系，
      所以送審時以英文本為之，特此說明。
 （3）至於評審批評原告引用舊的中文報紙「新聞」乙節：原告
      引用報紙上的「專論」而不是「新聞」，報紙上的「專論
      」常有專業性論述、具學術價值，應可引用。有價值的文
      章並無時間性問題，也非一定要刊登在學術性刊物上。
 （4）回顧歷史，引用早期移民史著並非「多餘的事」，引用較
      舊資料，來引證華人在美國同化問題，實不能說原告引用
      資料陳舊。美國華人同化問題相當複雜，而新舊資料都須
      要引用，不能僅因舊資料較多，新資料較少（因蒐集困難
      ），就認為系爭專門著作是舊資料整理說明，達不到助理
      教授水準，而不通過升等。評審對於系爭專門著作之批評
      專挑書目提要、資料新舊，相當少見，大部分評審不是這
      樣的。
 （5）華人同化過程中，第一代華人一方面慶祝美國國慶，另一
      方面也不忘記中國節慶，但他們第二代的傾向並不阻擾（
      見系爭專門著作P108），上述情形是原告親身體驗到的，
      實不須要引經據典，也不須要每一句話都要註明出處，除
      非是引用某位學者的話，或引用某本書內容，才要註明出
      處。原告曾教授過研究方法、目錄學等做研究的必修科目
      。
 （6）關於選擇亞特蘭達市12歲青年的問卷調查，評審認為「年
      齡要分組」，要分男女性別，要分在美國居住時間長短，
      以及對這些青少年將來配偶選擇問題感覺「奇怪」，原告
      認為評審沒有仔細閱讀系爭專門著作中P90 －98 的 意義
      ，就隨便提出批評，實在欠妥當。現就上述評審意見，請
      教：接受問卷調查，亞城華裔青少年均為12 歲 ，為何
      還要年齡分組？為何要分男女性別，上述調查的項目都
      是普通問題，男女都適用這些青少年都是在美國開始接
      受美國小學教育，都是12歲，為何在美國居住有長短之分
      美國青少年12歲，發育較快，已經懂得男女之事，詢問
      他們擇偶對象時，喜歡同族或異族，有何「奇怪」之處？
      為了解亞特蘭達市華人第二代同化問題，原告特選12歲華
      裔青少年就華語能力、英文能力、種族認同、對中國文化
      喜愛程度、職業選擇等項目，設計問卷調查，系爭主要著
      作已有說明，其問卷意義，不知評審為何還要原告再做說
      明？原告花了一年多時間調查，評審不能說是「調查簡單
      」，也不能說是「相當不成功的研究」。
 （7）評審批評「理論觀念混淆」部分：可能評審沒有十分了解
      原告對同化理論有鎔化（Melt）、統合（Integrati- on
      ）、涵化（Acculturation ）、吸收（Absorption）等等
      ，原告並沒提到適應（Accommodation ），但評審自己加
      上「適應」，可見評審並未細讀系爭專門著作。
 （8）評審對原告系爭專門著作懷有偏見，評語多有偏頗及不公
      正之處，這實非學者應有的態度，其學術專業之判斷令人
      質疑，原告依司法院釋字第462 號解釋意旨提出具專業學
      術依據之具體理由如上。
 （9）原告以系爭專門著作送審升等，被告不應以參考著作作為
      考量升等之因素，這是大學教師都知道的事，況原告之3
      篇參考著作是原告參加89年中華民國和平教授學會研討會
      的發表著作，有其一定學術價值，因該學會在臺灣頗有名
      聲，參加會員絕大多數為臺灣各大學的教授，原告從68年
      起訖今，潛心著述撰寫著作文章已達80餘篇。
  ３、被告原處分違法不當：被告對原告採自由裁量行為應適法
      ，應作最合理的處置，原告系爭專門著作，被告認為系爭
      專門著作主要是因為引用資料陳舊資料，就因為這點就不
      能升等，那實在有裁量上的瑕疵（包括裁量濫用、裁量怠
      惰、判斷瑕疵、考量瑕疵），屬違法的瑕疵，得為撤銷。
      被告不應堅決支持評審之意見，不理會原告的理由書，而
      應積極尋找適用其職權內的法規，協助原告升等，這才符
      合行政法的便民原則。另被告之評審評語損害原告人性尊
      嚴，故原處分違反人性尊嚴與保護原則
  ４、被告之原處分亦違反明確性原則：一本著作評審可就自己
      看法提出批評，但批評是否合理公平，見仁見智，如果就
      憑列舉的缺點，即否定這本著作，實不合理，況自由裁量
      也應適度考量，不可憑己意裁量濫用，原告為何未被通過
      的具體理由應予說明，不能僅強調尊重部聘評審的學術專
      業審查意見，為公平起見，為何不能將被告部聘的評審成
      績與大學外審的評審成績予以平均。被告對原告主張視而
      不見，而行政院也不考量原處分之瑕疵，即照被告答辯予
      以駁回，被告顯違反行政程序法第13條「行政機關為處分
      或其他行為，應斟酌全部陳述與調查事實及證據結果，依
      論理及經驗法則，判斷事實之真偽」規定，損害原告權益
      甚鉅。
（二）被告主張之理由：
  １、依教育人員任用條例第14條第1項及第4項規定「大學、獨
      立學院及專科學校教師分為教授、副教授、助理教授、講
      師。」、「大學、獨立學院及專科學校教師之聘任、升等
      均應辦理資格審查；…」另依教師法第9條第1項規定：「
      專科以上學校教師資格之審定分初審及複審2階段，分別
      由學校及教育部行之。教師經初審合格，由學校報請教育
      部複審，複審合格者發給教師證書。」同法第10條規定：
      「專科以上學校教師資格審定辦法由教育部定之。」依行
      為時專科以上學校教師資格審定辦法（下稱教師資格審定
      辦法）第7條第1項第4款第1目規定：「本部複審時，依下
      列程序辦理：(一)依本條例…第18條各款送審者，應先將其
      專門著作送請學者、專家2人至3人評審後，由本部學術審
      議委員會…審定。」
  ２、依複審作業程序要點第3 點第2 款規定：「一、著作審定
      判定標準：送審人任教之學校未採計教學服務之成績者，
      以70分為及格標準，未達70分為不及格；送審人任教之學
      校採計教學服務之成績者，依學校所報教學服務成績與比
      例，分別換算送審人研究成績底限分數，但及格底限分數
      低於65分則以65分做為及格之底線。二、著作依所屬學術
      領域歸類後，由本部聘請分科簽審顧問推薦審查人選後，
      依行政程序簽請核定。三、審查結果2 位審查人給予及格
      則為通過，2 位審查人給予不及格則為不通過。」被告辦
      理有關專科以上學校教師升等之資格審查，悉依上揭規定
      程序辦理，並完全尊重學術專業之審查決定。
  ３、原告主張「行政院對訴願人所提詳實的答辯書，視而不見
      ，不予回應，即予駁回…其引用的法規實令原告不解，行
      政院認為原告之訴願為『無理由』，至於為何為『無理由
      』？應予說明，不能僅依教育部答辯狀為依據，而否定原
      告之理由…」云云，惟訴願決定書已載明依司法院釋字第
      462 號解釋意旨，除能提出具有專業學術依據之具體理由
      ，動搖該專業審查之可信度與正確性，否則即應尊重其判
      斷。按原告之代表著作及參考著作可知審查意見所指其著
      作引用之資料及統計數字相當老舊等，應屬事實，所訴核
      不足採。
  ４、有關原告主張系爭專門著作在美和技術學院的校外評審之
      評分相當高，約為80分，不料在被告的審查卻不通過，兩
      者差距太大，實不公平云云，依教師法第9 條規定，專科
      以上學校教師資格之審定分為初審及複審2 階段，分別由
      學校及被告行之。此一制度設計之精神即在確保教師資格
      審查制度之嚴謹性，通過學校初審階段並不代表必然能通
      過被告之複審作業，否則複審制度將形同虛設。另被告對
      於送審助理教授資格者皆採一致之標準，並未給予即將退
      休之教師差別待遇。
  ５、有關原告對評審所言「引用資料老舊、新資料取得並不困
　　　難」之說明部分，按原告送審系爭專門著作之參考書目（
      P140－146）大多數為40年到70年之著作，僅有5篇中文參
      考書目屬82年至85年之著作，及8 篇報紙專論或訪問資料
      屬於85至87年之資料。至原告所稱P18 －97及P126之統計
      數字資料，經查多數為0000－0000年間的資料，僅少部分
      屬0000－0000年之資料，故審查委員於審查意見分別指出
      ：「論文內容1.很少引用近代的著作，尤其是英文書籍或
      文章：除了…是1980年出版的書，其他都是1980年之前的
      著作。2005年的送審著作，卻只引用1980年以前的參考書
      目，未免有點離譜。儘管在中文書目中有85年的報社新聞
      及少數幾本82至85年的著作，但數目實在太貧乏」、「本
      文所引用之資料非常老舊，即使所使用的較新統計數字，
      也是1990或1994年的數據，距離現在已經10年，1995年以
      後的發展完全忽略，使本文價值大大刪減。本文所引述之
      華人移民人口資料，許多甚至是0000－0000年間的資料，
      雖然有歷史參考價值，但新的資料之取得並不困難，這篇
      代表作雖然是93年出版，但顯然是舊的著作。若從所引用
      之文獻來看，更是顯得老舊不堪，英文文獻幾乎都是引用
      0000－0000年代的資料，而中文所引用的最新書籍是85年
      出版的資料（報紙則是87年）。」應屬事實。
  ６、有關原告反駁評審質疑其未標明系爭專門著作之出版年代
      乙節。按原告之系爭專門著作第146 頁確實並無該著作之
      出版資料，審查委員所稱應屬正確。
  ７、有關原告針對評審就其選擇亞特蘭大市12歲青少年問卷調
      查方式之相關意見提出若干反問乙節。按審查委員之審查
      意見係為「作者以亞特蘭大的華人移民來做說明是有問題
      的，對於選擇以12歲以上的小孩作問卷的結果也是很有問
      題，譬如有沒有年齡分組？…等等。這些都沒說明，很難
      表示出此問卷的意義。」上開意見係審查委員針對原告之
      系爭專門著作中有關問卷的對象、取樣的樣本、分組等提
      出建議，並認為原告應加以說明以顯示出問卷的意義。
  ８、又審查委員進行著作審查須針對送審人所提之代表作及參
      考作之研究主題、研究方法及內容對其研究能力、學術及
      實務貢獻、5 年內或前一等級至本次申請等級間對學術與
      專業之整體成就作全面性之綜合評斷。綜觀2 份未予通過
      之評審意見均十分用心審查，具體條列陳述其見解。審查
      委員雖肯定原告之系爭專門著作「研究主題有其重要性，
      作者也嘗試說明華人移民在美國之人口、地理分佈情形與
      同化的歷史，同時藉由與其他族群移民之比較，來分析華
      人移民在美國之同化發展情形。」、「不過，本文並沒有
      獨特之見解，只不過是將過去一些資料整理說明而已。同
      時最嚴重的問題是：本文所引用之資料非常老舊，即使所
      使用的較新統計數字，也是1990或1994年的數據，距離現
      在已經10年，1995年以後的發展完全忽略，使本文價值大
      大刪減。」、「5 年內著作的產量也不夠豐富，著作的品
      質也不高，學術性需加強。」、「論文內容1.很少引用近
      代的著作，尤其是英文書籍或文章：除了…是1980年出版
      的書，其他都是1980年之前的著作。…2.調查太簡單，也
      沒有什麼新創見：如上述所說，幾乎都是相當老舊的參考
      文獻…」、「3 篇參考作是作者於89年參加中華民國世界
      和平教授學會研討會的文章。但它們實在不像學術性文章
      ，反而比較像報章雜誌上的心理或家庭諮商的小品文」，
      以上應為其未獲通過助理教授資格之主因。
  ９、被告辦理大專院校教師之資格審查，皆遵循明定之法令規
      章及作業程序辦理，對於教師資格之學術專業審查意見予
      以充分尊重並作為審定結果之依據，以維持為學術研究與
      教學品質所定之教師資格審查制度。
　　理  由
一、原告起訴主張：原告原任教於屏東美和技術學院擔任兼任講
    師，並以講師資格送審升等助理教授，原告系爭專門著作之
    校外評審評分高達80分，不料被告審查不通過，評分為78分
    、60分、60分，二者差距太大，實不公平，又美和技術學院
    該校雖不提供教學服務成績，但願意提供原告在該校兼任期
    間之教學意見調查結果代替，故被告應採計教學服務成績，
    另依據複審作業程序要點第3點第2款規定，原告於美和技術
    學院94學年度第1 學期「教學回饋與評鑑」結果，評量成績
    平均為3.5 ，即85分。被告換算原告的研究成績，應達到及
    格標準，而可通過升等助理教授。再者系爭專門著作範圍很
    大，取材很廣，新舊資料都有，該著作曾在93年底經由美和
    技術學院送請校外審查獲得學有專精者審查一致通過，評分
    頗高，然被告所聘請評審教授並沒有細讀著作，以致有不明
    狀況，斷章取義，甚至有偏見的情形，其學術專業之判斷令
    人質疑，原告已依司法院釋字第462 號解釋意旨，提出具有
    專業學術依據之具體理由。被告對原告採自由裁量行為應適
    法，應作最合理的處置，原告系爭專門著作，被告認為系爭
    專門著作主要是因為引用資料陳舊資料，就因為這點就不能
    升等，那實在有裁量上的瑕疵（包括裁量濫用、裁量怠惰、
    判斷瑕疵、考量瑕疵），屬違法的瑕疵，且違反明確性原則
    及行政程序法第13條規定，另評審評語損害原告人性尊嚴，
    故原處分違反人性尊嚴與保護原則，為此，依行政訴訟法第
    5 條第2 項規定，提起本件訴訟，求為判決如訴之聲明所示
    云云。
二、被告則以：被告辦理有關專科以上學校教師升等之資格審查
    ，悉依複審作業程序要點規定之程序辦理，並完全尊重學術
    專業之審查決定；又審查委員進行著作審查須針對送審人所
    提之代表作及參考作之研究主題、研究方法及內容對其研究
    能力、學術及實務貢獻、5 年內或前一等級至本次申請等級
    間對學術與專業之整體成就作全面性之綜合評斷。綜觀2 份
    未予通過之評審意見均十分用心審查，具體條列陳述其見解
    ，依系爭專門著作及參考著作可知審查意見所指其著作引用
    之資料及統計數字相當老舊等，應屬事實。被告對於送審助
    理教授資格者皆採一致之標準，並未給予即將退休之教師差
    別待遇等語，資為抗辯。又依教師法第9 條規定，專科以上
    學校教師資格之審定分為初審及複審2 階段，旨在確保教師
    資格審查制度之嚴謹性，通過學校初審階段並不代表必然能
    通過被告之複審作業，否則複審制度將形同虛設。另被告對
    於送審助理教授資格者皆採一致之標準，並未給予即將退休
    之教師差別待遇等語，資為抗辯。
三、按「（第1 項）大學、獨立學院及專科學校教師分為教授、
    副教授、助理教授、講師。（第2 項）大學、獨立學院及專
    科學校教師應具有專門著作在國內外知名學術或專業刊物發
    表，或已為接受且出具證明將定期發表，或經出版公開發行
    ，並經教育部審查其著作合格者，始得升等；必要時，教育
    部得授權學校辦理審查。（第3 項）大學、獨立學院及專科
    學校體育、藝術、應用科技等以技能為主之教師聘任或升等
    ，得以作品、成就證明或技術報告代替專門著作送審。（第
    4 項）大學、獨立學院及專科學校教師之聘任、升等均應辦
    理資格審查；其審查辦法由教育部定之。」、「專科以上學
    校教師資格之審定分初審及複審二階段，分別由學校及教育
    部行之。教師經初審合格，由學校報請教育部複審，複審合
    格者發給教師證書。」、「專科以上學校教師資格審定辦法
    由教育部定之。」為教育人員任用條例第14條、教師法第9
    條第1 項、第10條所明定。次按「本部複審時，依下列程序
    辦理：(一)依本條例第16條第2 款、第3 款、第16條之1 第2
    款號款至第4 款、第7 條各款及第18條各款送審者，應先將
    其專門著作送請學者、專家2 人至3 人評審後，由本部學術
    審議委員會審定。」、「評審過程及學者、專家之評審意見
    應予保密，以維持評審之公正性。」復經專科以上學校教師
    資格審定辦法第7 條第1 項第4 款、第4 項定有明文。而上
    開辦法乃教育部本於教育人員任用條例第14條第4 項及教師
    法第10條規定所訂定對升等申請人專業學術能力及成就作成
    客觀可信、公平正確之評量實施程序，未逾授權範圍，被告
    辦理專科以上學校教師資格審定自應遵循。又「教師以著作
    送審，一次送3 位審查委員審查，審查結果2 人給予及格則
    為通過，2 人給予不及格則為不通過。」業經教育部訂頒之
    專科以上學校教師資格審定複審作業程序要點第3 點第2 項
    第3 款規定甚明，而上開要點係教育部本於中央教育主管機
    關職權，為執行專科以上學校教師資格複審之必要，依法所
    訂定公告，俾便所屬公務員行使職權遵循，被告自得援用，
    合先指明。
四、本件如事實概要欄所述之事實，為兩造所不爭執，且有美和
    技術學院94年7月8日美和院人字第0940071693號函（含教師
    著作審查名冊、教師資格審查履歷表、講師證書）、被告94
    年11月28日台學審字第0940151302號函（含審查意見表）附
    卷可稽，堪信為真實。從而，本件被告就原告教師資格之審
    定，既依專科以上學校教師資格審定辦法先將其專門著作送
    請學者、專家3 人評審後，由被告所屬學術審議委員會依審
    查委員審查意見（含審查意見、優點、缺點、系爭專門著作
    評分項目及標準、五年內或前一等級至本次申請等級時之個
    人學術與專業之整體成就等）審定為不獲通過，其有關審查
    程序之遵守於法無違一節，即足認定。
五、至於原告主張本件審查委員未細讀系爭專門著作，斷章取義
    ，甚至有偏見，學術專業判斷令人質疑。又美和技術學院已
    提供原告在該校兼任期間之教學意見調查結果代替教學服務
    成績，故本件被告應採計上開教學服務成績，另依原告94學
    年度第1學期「教學回饋與評鑑」評量成績平均為3.5（即85
    分）換算原告的研究成績，應達到及格標準可通過升等，原
    處分認系爭專門著作引用資料陳舊資料致不通過升等，實有
    瑕疵（包括裁量濫用、裁量怠惰、判斷瑕疵、考量瑕疵），
    屬違法的瑕疵，且違反明確性原則及行政程序法第13條規定
    ，另評審評語損害原告人性尊嚴，故原處分違反人性尊嚴與
    保護原則云云。
    惟查：
（一）原告原任教之美和技術學院未採計教學服務成績一節，有
      卷附第83頁之美和技術學院94年7 月8 日美和院人字第09
      40071693號函附之教師資格審查履歷表第16欄（空白）可
      稽，且經美和技術學院於95年7 月28日美和院人字第0950
      002261號書函說明三揭示明確，是依教育部辦理專科以上
      學校教師資格審定複審作業程序要點第3 點第2 款第1 目
      之規定，本件著作審定判定標準以70分為及格標準，未達
      70分則不及格。而教學意見調查結果、教學回饋與評鑑評
      量成績非屬教學服務成績，無從依上開複審作業程序要點
      予以採計，原告主張被告應採用教學意見調查結果、教學
      回饋與評鑑評量成績，為通過升等之處分，於法無據。
（二）本件經本院調閱評審原告專門著作送之3 位審查委員相關
      專業背景資料，核認與原告學術領域及審查系爭送審專門
      著作應具之專業涵養及實務經驗相合，原告訴稱審查委員
      學術專業判斷令人質疑云云，尚無足採。
（三）原告主張系爭專門著作在美和技術學院的校外評審之評分
      約為80分，被告卻審查不通過，兩者差距太大，實不公平
      云云，惟查專科以上學校教師資格之審定分為初審及複審
      2階段，分別由學校及被告行之（教師法第9條規定參照）
      ，此制度之設旨在確保教師資格審查制度之嚴謹性，通過
      學校初審與被告複審是否通過，並無必然之關連性，否則
      複審制度將形同虛設，原告稱兩者差距過大即不公平云云
      ，亦無可取。
（四）次查，原告送審系爭專門著作之參考書目（P140－146）
      大多數為40年到70年之著作，僅有5 篇中文參考書目屬82
      年至85年之著作、8 篇報紙專論（或訪問資料）屬於85至
      87年之資料。至原告所稱P18 －97及P126之統計數字資料
      ，經查多數為0000－0000年間的資料，僅少部分屬0000－
      0000年之資料，故審查委員Ａ、Ｂ於審查意見指稱「本文
      所引用之資料非常老舊，即使所使用的較新統計數字，也
      是1990或1994年的數據，距離現在已經10年，1995年以後
      的發展完全忽略，使本文價值大大刪減。本文所引述之華
      人移民人口資料，許多甚至是0000－0000年間的資料，雖
      然有歷史參考價值，但新的資料之取得並不困難，這篇代
      表作雖然是93年出版，但顯然是舊的著作。若從所引用之
      文獻來看，更是顯得老舊不堪，英文文獻幾乎都是引用00
      00－0000年代的資料，而中文所引用的最新書籍是85年出
      版的資料（報紙則是民國87年）。」、「論文內容1.很少
      引用近代的著作，尤其是英文書籍或文章：除了…是1980
      年出版的書，其他都是1980年之前的著作。2005年的送審
      著作，卻只引用1980年以前的參考書目…中文書目中有85
      年的報社新聞及少數幾本82至85年的著作，但數目實在太
      貧乏」等語，核與事實尚無不合，原告就此之主張核無可
      採。
（五）又審查委員Ｂ之審查意見雖謂：作者以亞特蘭大的華人移
      民來做說明是有問題的，對於選擇以12歲以上的小孩作問
      卷的結果也是很有問題，譬如有沒有年齡分組…等等。這
      些都沒說明，很難表示出此問卷的意義。」等語，惟查原
      告系爭專門著作第95頁TABLE 17明載「Object:ChineseYo
      ungster 12 years old and over 」，是原告稱接受問卷
      調查者均為12歲故無須年齡分組云云，顯與著作內容不符
      ，且審查委員上開意見乃本於其專業素養及實務經驗，針
      對原告之系爭專門著作中有關問卷的對象、取樣的樣本、
      分組等所提建議，以期突顯原告著作中問卷之意義，有其
      立論基礎，並非任加批評。另審查委員Ｂ之審查意見雖有
      「accommodation 」字語之使用，惟參諸審查意見所載「
      …在文中作者也似乎認為不管是integration ，accommod
       ation or acculturation 都會演變到assimilation。事
      實上現在的移民研究發現assimilation 是 不太可能的事
      ，因此assimilatio n 一詞在移民研究上已經不再被使用
      了。」等語，其意在表彰assimilation在現今移民研究上
      之評價，原告於系爭專門著作縱無專門探討accommodatio
      n 乙事，惟就原告認integration 、acculturation 都會
      演變到assimilation，而現今移民研究認assimilation是
      不太可能的事之結論並無影響，其主觀認評審委員未仔細
      閱讀系爭專門著作隨便批評有欠妥當云云，尚無足取。至
      於審查委員Ｂ另雖提及原告未標明著作之出版年代，惟將
      此列為英文瑕疵，是其意應指原告於英文撰寫之系爭專門
      著作未以英文標明出版年代，與原告有無於該書第146 頁
      後一頁的中文版權頁記載93年9 月出版無涉，況被告亦未
      以原告之系爭專門著作未以英文記載出版年代，為審定原
      告教授資格不通過的唯一理由，原告就此主張各語，核無
      可採。
（六）綜上，有關本件著作審查，審查委員係針對原告所提之系
      爭專門著作與參考著作之研究主題、研究方法及內容對其
      研究能力、學術或應用價值、5 年內或前一等級至本次申
      請等級時個人學術與專業之整體成就做全面性之綜合評斷
      ，非僅就原告所提系爭專門著作單獨評斷，而綜觀Ａ、Ｂ
      位審查委員本其專業學術判斷獨立進行評審後不予通過之
      審查意見相近，且均具體臚列審查意見及缺點，渠等之判
      斷、評量並無違法或顯然不當之情事，被告學術審議委員
      會據此依專科以上學校教師資格審定複審作業程序要點第
      3 點第2 項第3 款「教師以著作送審，一次送3 位審查委
      員審查，審查結果2 人給予及格則為通過，2 人給予不及
      格則為不通過。」之規定，審定原告之助理教授資格未獲
      通過，於法即無不合。又教師升等資格評審程序，既本於
      專業評量之原則，選任各該專業領域具有充分專業能力之
      學者專家先行審查，則行政救濟機關及行政法院之審查除
      審查程序未遵守相關之程序，或其判斷、評量有無違法或
      顯然不當之情事外，應尊重學者專家之判斷（司法院釋字
      第462 號解釋意旨參照），原告以其主觀之認知予以爭執
      ，並稱原處分違反明確性原則及行政程序法第13條規定，
      有違法瑕疵云云，要無可取。又審查委員審查著作記載審
      查意見表陳述其對著作之竟見，非屬對原告自然人人格所
      為之批評，是原告另稱評審評語損害其人性尊嚴，原處分
      違反人性尊嚴與保護原則云云，洵難憑採，併此敘明。
六、綜上所述，本件原處分審定原告助理教授資格未獲通過，並
    無違誤，訴願決定遞予維持，亦無不合。原告徒執前詞，訴
    請撤銷訴願決定及原處分，並請求命被告對於被告94年7 月
    20日總收文號0000000000號申請審查案作成原告助理教授資
    格審查通過之行政處分，並無理由，應予駁回。
七、本件因事證已臻明確，兩造其餘攻擊、防禦方法，經核與判
    決之結果不生影響，無庸逐一論述，併予敘明。
八、據上論結，本件原告之訴為無理由，爰依行政訴訟法第98條
    第3 項前段之規定，判決如主文。
中　　華　　民　　國　　96　　年　　1 　　月　　31　　日
                         第一庭審判長法  官　王立杰
                                     法  官　楊莉莉
                                     法  官　周玫芳
上為正本係照原本作成。
如不服本判決，應於送達後20日內，向本院提出上訴狀並表明上
訴理由，如於本判決宣示後送達前提起上訴者，應於判決送達後
20日內補提上訴理由書（須按他造人數附繕本）。
中　　華　　民　　國　　96　　年　1 　　月　    31    日
             　　　　　　          　書記官  何閣梅
